臺灣臺中地方法院刑事判決
110年度金訴字第92號
公  訴  人  臺灣臺中地方檢察署檢察官
被      告  TOLEDO NORMA POLISTICO (菲律賓籍，中文名:諾
            瑪)




上列被告因詐欺等案件，經檢察官提起公訴（109年度偵字第380
75號）及移送併辦（110年度偵字第3889號），本院判決如下：
    主    文
甲○○ ○○ ○○○○○          共同犯洗錢防制法第十四條第一項之
洗錢罪，處有期徒刑陸月，併科罰金新臺幣參萬元，罰金如易服
勞役，以新臺幣壹仟元折算壹日。未扣案之犯罪所得新臺幣肆仟
元沒收，於全部或一部不能沒收或不宜執行沒收時，追徵其價額
。
    犯罪事實
一、甲○○ ○○ ○○○○○          (中文名：諾瑪，下稱諾瑪)於民
    國109年11月3日前之某時許，在臺中市○區○○街00號住處內，
    透過臉書社群網站與暱稱「Jay R Eda」（無證據為少年）
    之人聯絡，即與「Jay R Eda」意圖為自己不法之所有，基於
    詐欺取財、掩飾隱匿特定犯罪所得來源去向之洗錢犯意聯絡，
    將以其名義所申辦之中華郵政股份有限公司帳號000-000000
    0-0000000號帳戶(下稱系爭郵局帳戶)之資料提供給「Jay R
     Eda」，「Jay R Eda」所屬之詐欺集團即推由「Wong Lee
    」於109年11月3日某時許，假冒某快遞公司員工透過LINE向
    丁○○訛稱妳有一個國外包裹，必須先繳納運費新臺幣（下同
    ）10萬元，且該包裹通關時出現問題，需另外匯款10萬元，
    否則會遭到逮捕云云，致丁○○陷於錯誤，自其自己帳戶內提
    領現金13萬元、7萬元各1筆後，以無摺存款之方式，於109
    年11月5日上午10時23分將上開20萬元匯至系爭郵局帳戶內
    。該詐騙集團成員確認已經詐騙得手匯進系爭郵局帳戶後，
    旋由「Jay R Eda」通知諾瑪分別於同年11月5日、6日之附
    表所示時間、地點、自系爭郵局帳戶提領附表所示之贓款，
    復於每次提領後，先後於同年11月6日、7日，將上開20萬元
    贓款悉數匯回「Jay R Eda」指定之EAST WEST BANK、BDO-B
    ANCO DE ORO等外國銀行帳戶內，並於每次匯款前先預扣其
    擔任車手之報酬2%(即每匯出10萬元可獲取2000元報酬)，該
    集團共向丁○○詐騙得款20萬元，諾瑪因而賺得不法所得4000
    元。嗣丁○○驚覺有異始知受騙，乃報警循線查悉上情。
二、案經丁○○訴由臺中市政府警察局第三分局報告臺灣臺中地方
    檢察署檢察官偵查起訴及移送併辦。
    理    由
壹、證據能力部分：
一、按被告以外之人（包括證人、鑑定人、告訴人、被害人及共
    同被告等）於審判外之陳述，雖不符刑事訴訟法第159條之1
    至之4等之規定，而經當事人於審判程序同意作為證據，法
    院審酌該言詞陳述或書面陳述作成時之情況，認為適當者，
    亦得為證據；當事人、代理人或辯護人於法院調查證據時，
    知有刑事訴訟法第159條第1項不得為證據之情形，而未於言
    詞辯論終結前聲明異議者，視為有前項之同意，同法第159
    條之5定有明文。查，被告諾瑪與檢察官對於本判決以下所
    引用被告以外之人於警詢時所為陳述之證據能力，於本院準
    備程序時均表示無意見或同意有證據能力，得做為本案證據
    使用（見本院卷第55頁），且於審判期日對法院提示之卷證
    ，均表示沒意見等語，迄至言詞辯論終結前亦未聲明異議，
    且經本院審酌該等證據資料製作時之情況，並無違法不當及
    證明力明顯過低之瑕疵，堪認作為證據應屬適當，依法自均
    有證據能力。
二、本院以下所引用之非供述證據，均與本件事實具有自然關聯
    性，且核屬書證、物證性質，又查無事證足認有違背法定程
    序或經偽造、變造所取得等證據排除之情事，復經本院依刑
    事訴訟法第164條、第165條踐行物證、書證之調查程序，且
    檢察官及被告對此部分之證據能力亦均不爭執，依同法第15
    8條之4之反面解釋，均認有證據能力。
貳、實體部分：
一、認定犯罪事實所憑證據及理由：
　㈠訊據被告固坦承有於犯罪事實所載之時、地，將系爭郵局帳
    戶資料提供給「Jay R Eda」，且依「Jay R Eda」指示於附
    表所示之時、地，提領如附表所示之金額，並將扣除報酬之
    款項匯回「Jay R Eda」指定之外國銀行帳戶等事實，惟矢
    口否認有何共同詐欺、洗錢犯行，辯稱：我不知道匯入系爭
    郵局帳戶的款項是詐欺款項云云。
　㈡惟查： 
　⒈被告於犯罪事實所載之時、地，將系爭郵局帳戶資料提供給
    「Jay R Eda」，詐騙集團即以系爭郵局帳戶為詐騙工具，
    對告訴人丁○○施以如犯罪事實所載之詐術，使告訴人將20萬
    款項匯入系爭郵局帳戶，被告旋依「Jay R Eda」指示於附
    表所示之時、地，提領如附表所示之金額，並將扣除報酬之
    款項匯回「Jay R Eda」指定之外國銀行帳戶等事實，業據
    被告於警詢及本院準備程序、審理時坦承不諱（偵字第3807
    5號卷第15至27頁、偵字第3889號卷第15至18頁、本院卷第5
    1至59、115至126頁），且業經證人即告訴人丁○○於警詢證
    述明確（偵字第3889號卷第19至21頁），另有警員職務報告
    （偵字第38075號卷第13頁）、系爭郵局帳戶存摺影本、交
    易資料（偵字第38075號卷第37至39頁）各1份、煒晟國際股
    份有限公司匯款紀錄2紙、外籍勞工薪資結匯申報委託書4紙
    （偵字第38075號卷第53至63頁）、臉書暱稱「Jay R Eda」
    頁面照片1紙（偵字第38075號卷第65頁）、告訴人無摺存款
    收執聯、郵局帳戶存摺影本（偵字第3889號卷第29至33頁）
    、內政部警政署反詐騙諮詢專線紀錄表（偵字第3889號卷第
    35頁）、高雄市政府警察局林園分局大寮分駐所受理詐騙帳
    戶通報警示簡便格式表、受理刑事案件報案三聯單、受理各
    類案件紀錄表（偵字第3889號卷第37、41、43頁）、金融機
    構聯防機制通報單（偵字第3889號卷第39頁）、中華郵政股
    份有限公司109年11月26日儲字第1090911655號函暨檢附被
    告帳號00000000000000號帳戶開戶資料及歷史交易清單（偵
    字第3889號卷第47至51頁）各1份、被告提款之監視錄影畫
    面翻拍照片12張（偵字第38075號卷第41至51頁）、告訴人
    與詐欺集團成員之LINE對話紀錄截圖9張（偵字第3889號卷
    第23至27頁）在卷可稽，此部分事實首堪認定。
　⒉被告固以前詞置辯，然查：
　⑴被告於109年11月13日警詢時陳稱：我在臉書上認識的菲律賓
    朋友「Jay R Eda」說他在做傢俱生意，要用我的帳戶去收
    款，客戶匯款後，我再將錢領出來，把錢匯去菲律賓朋友的
    銀行帳戶，我朋友說這都是購買傢俱的貨款云云（偵字第38
    075號卷第15至27頁）；後於109年12月30日警詢時改口陳稱
    ：系爭郵局帳戶是我線上做生活用品買賣生意使用，丁○○是
    向我買IKEA傢俱的客戶，丁○○有時會匯錢給我，但我不清楚
    這次丁○○為何匯20萬至我的帳戶云云（偵字第3889號卷第15
    至18頁），是以，被告說詞反覆，已有前後不一之瑕疵可指
    ；再者，被告與「Jay R Eda」既非至親亦非摯友，甚至2人
    從未見過面，被告亦不知「Jay R Eda」真實姓名、年籍、
    連絡電話，依常理而言，於此陌生之交情下，「Jay R Eda
    」豈有可能於無任何擔保之狀態委託被告收取20萬元之貨款
    ？另外，被告僅提出臉書暱稱「Jay R Eda」頁面照片1紙為
    證，而始終未能提出與「Jay R Eda」聯繫之相關對話資料
    ，基此，被告空口所辯，與常理不符，尚難遽採。
　⑵金融機構帳戶事關個人財產權益之保障，且一般人均能依所
    需自行申請設立，多無向他人借用此種具有高度專屬性及隱
    私性物品之必要，且亦應無任意出借他人使用之理；又透過
    金融機構帳戶收款、付款、轉帳均非困難，一般人均可自由
    為之，是依一般人之社會生活經驗，如款項來源正當，收款
    之人大可提供自己之金融帳戶為之，殊無支付代價或提供利
    益委由他人提供帳戶之必要，若其不使用自己所有之金融機
    構帳戶，反而支付代價或提供利益委由他人提領款項，就該
    金融機構帳戶內款項可能係詐欺所得等不法來源，當有合理
    之預期。況詐欺集團多以利用人頭帳戶、車手提領贓款，迭
    經報章媒體多所披露，並屢經政府廣為反詐騙之宣導，是一
    般具有通常智識之人，應可知悉支付對價委由他人臨櫃或以
    自動付款設備提領金融機構帳戶款項者，多係藉此取得不法
    犯罪所得，俾隱匿金融機構帳戶內資金實際取得人之身分，
    以逃避追查。被告行為時既已成年，具有高中畢業之學歷，
    且來臺灣一開始係擔任看護之工作，業據其自承在卷（本院
    卷第124頁），其非至愚駑頓、年幼無知或與社會長期隔絕
    之人，且經一定之社會歷練，對上情自無不知之理；再者，
    被告在臺灣之月薪現為2萬4000元，可知被告之收入水平約
    略為每月2萬餘元，而其於109年11月5日至6日間，僅僅提供
    帳戶、代為領款、匯款，便獲經手款項之2%即4000元之報酬
    ，被告當無可能不知若非匯入其帳戶之款項為不法款項，何
    以有獲取高額報酬之理；另被告於警詢時表示其對於替他人
    提領現金，再匯款予他人等行為感到可疑（偵字第38075號
    卷第25頁），復於本院審理時自陳其知道不可以將自己所有
    之金融帳戶資料提供他人使用（本院卷第124頁），顯見被
    告確已知悉其所提供之金融機構帳戶資料係用為不法之詐欺
    工具使用，且其提領、轉交之款項為不法款項。
  ⑶從而，被告明知其所提供之金融機構帳戶資料係用為不法之
    詐欺工具使用，且其提領、轉交之款項為不法款項，仍逕而
    為之，足認被告確有與「Jay R Eda」共同詐欺取財及洗錢
    之故意甚明。
  ⒊綜上，被告所辯均不足採，本件事證明確，被告犯行應堪認
    定，應依法論科。
二、論罪科刑：
  ㈠核被告所為，係犯刑法第339條第1項詐欺取財罪與洗錢防制
    法第14條第1項之一般洗錢罪。公訴意旨雖認被告所為，係
    犯刑法第339條之4第1項第2款之三人以上共同詐欺取財罪嫌
    。惟查，被告僅與「Jay R Eda」聯繫，並依「Jay R Eda」
    指示提供帳戶、領款、匯款等情，業據被告供述在卷（偵字
    第38075號卷第19頁、本院卷第124頁），並未與詐騙集團其
    他成員有所連繫，則其對於詐騙集團其他成員之組成、人數
    等情，尚難認已有所認識，復依卷內證據，並無證據可認被
    告知悉本件詐欺係由三人以上共同犯之，基於罪疑惟輕原則
    ，本案尚不足以認定被告構成三人以上共同詐欺取財，此部
    分容有誤會，惟起訴之基本社會事實相同，僅加重構成要件
    之增減，毋須變更起訴法條，附此敘明。
  ㈡按共同實行犯罪行為之人，在合同意思範圍以內，各自分擔
    犯罪行為之一部，相互利用他人之行為，以達其犯罪之目的
    者，即應對於全部所發生之結果，共同負責，不問犯罪動機
    起於何人，亦不必每一階段犯行，均經參與；再關於犯意聯
    絡，不限於事前有所協議，其於行為當時，基於相互之認識
    ，以共同犯罪之意思參與者，亦無礙於共同正犯之成立，且
    數共同正犯之間，原不以直接發生犯意聯絡者為限，即有間
    接之聯絡者，亦包括在內；而詐欺集團成員，以分工合作之
    方式，各自分擔犯罪行為之一部，相互利用他人之行為，以
    達詐欺取財之目的，即應負共同正犯責任，非以每一階段犯
    行均經參與為限（最高法院106年度台上字第656號判決意旨
    參照）。查本案詐欺集團內部係以階段分工合作之方式對告
    訴人行騙，則被告雖未親自實施詐術，且對於詐欺集團之成
    員確切身分與分擔之犯罪未必認識，然其負責提供帳戶、提
    領、交付款項之行為分擔，且對於自己行為為犯罪分工之一
    部有所認識，又其事前對於自己行為已約定報酬，則被告顯
    係基於正犯之犯意而共同參與，應認與「Jay R Eda」，就
    上開詐欺、一般洗錢犯行，既具有犯意聯絡及行為分擔，均
    為共同正犯。
  ㈢被告所犯詐欺取財、洗錢等罪，係出於同一決意而為，其時
    間、地點密接，應評價為一行為，屬一行為觸犯數罪名之想
    像競合犯，是應依刑法第55條前段之規定，從一重之一般洗
    錢罪處斷。又被告數次提領、交付詐欺贓款之行為，犯罪時
    間密接、地點相同，且係侵害同一被害人之財產法益，為接
    續犯，應論以一罪。
  ㈣爰以行為人之責任為基礎，審酌被告正值青壯，明知現今社
    會詐欺集團橫行，而詐欺行為往往對於被害人之財產及社會
    秩序產生重大侵害，竟一時貪利，提供帳戶予他人為詐欺使
    用，且提領、交付贓款，其所為除係助長現已猖獗之詐欺集
    團犯罪，又其隱匿贓款流向，更使被害人求償無門，造成被
    害人財產之損失甚鉅，其法治觀念顯有不足，所為殊值非難
    ；審酌被告犯後未坦承犯行，未見悔意，且未與告訴人調解
    或和解，亦未賠償告訴人之犯後態度；併考量被告於本案犯
    行之分工參與程度，及無具體事證顯示其係本案詐欺集團之
    主謀或主要獲利者，亦非直接向告訴人施行詐術之人，尚非
    處於本案詐欺集團核心地位；另衡以其犯罪動機、手段、本
    件所生損害，暨其自陳高中畢業之智識程度、目前在日月光
    公司工作、薪資約2萬4000元、在菲律賓有3名子女等一切情
    狀（本院卷第125頁），量處如主文所示之刑，並就罰金部
    分，諭知易服勞役之折算標準，以示懲儆。又被告雖為菲律
    賓籍，固屬外國人，惟考量其係因工作許可在我國合法居留
    ，有被告資料查詢1份附卷足佐（偵字第3889號卷第53頁）
    ，併依本案犯罪情節，本院認無驅逐出境之必要，附此敘明
    。
三、沒收部分：
　㈠犯罪所得，屬於犯罪行為人者，沒收之。但有特別規定者，
    依其規定；前二項之沒收，於全部或一部不能沒收或不宜執
    行沒收時，追徵其價額。刑法第38條之1第1項、第3項分別
    定有明文。次按有關共同正犯犯罪所得之沒收、追繳或追徵
    ，最高法院向採之共犯連帶說，業於104年8月11日之104年
    度第13次刑事庭會議決議不再援用、供參考，並改採沒收或
    追徵應就各人所分得者為之之見解；又所謂各人「所分得」
    ，係指各人「對犯罪所得有事實上之處分權限」，法院應視
    具體個案之實際情形而為認定：倘若共同正犯各成員內部間
    ，對於不法利得分配明確時，固應依各人實際分配所得沒收
    ；然若共同正犯成員對不法所得並無處分權限，其他成員亦
    無事實上之共同處分權限者，自不予諭知沒收；至共同正犯
    各成員對於不法利得享有共同處分權限時，則應負共同沒收
    之責（最高法院104年度台上字第3937號判決意旨參照）。
    查本案被告犯詐欺取財、一般洗錢罪，就約定領取贓款之2%
    為報酬，本件犯行獲得4000元報酬乙情，被告雖於本院審理
    時陳稱不記得、好像是1000元云云，然此部分業據被告於警
    詢陳述明確（偵字第38075號卷第23頁），此為被告犯本件
    之犯罪所得，雖未扣案，應依刑法第38條之1第1項前段及第
    3項規定，宣告沒收，並於全部或一部不能沒收或不宜執行
    沒收時，追徵其價額。
　㈡另扣除前開4000元之其餘款項，並無積極證據證明被告對該
    等不法所得有處分權限或事實上之共同處分權限，自不予宣
    告沒收。另被告本案所犯洗錢防制法第14條第1項規定，依
    同法第18條第1項前段固有沒收財物或財產上利益之特別規
    定。惟查，洗錢防制法第18條第1項固規定「犯第14條之罪
    ，其所移轉、變更、掩飾、隱匿、收受、取得、持有、使用
    之財物或財產上利益，沒收之；犯第15條之罪，其所收受、
    持有、使用之財物或財產上利益，亦同」，此一規定採取義
    務沒收主義，只要合於前述規定，法院即應為相關沒收之諭
    知，然該洗錢行為之標的是否限於行為人所有者始得宣告沒
    收，法無明文，是倘法條並未規定「不問屬於犯罪行為人與
    否均沒收」時，宜從有利於被告之認定，自仍以屬於被告所
    有者為限，始應予沒收。是扣除前開4000元之其餘款項均非
    被告所有或取得事實上之處分權，揆諸前揭說明，自無從適
    用上開洗錢防制法之特別沒收規定。
參、不另為無罪之諭知部分：
一、公訴意旨另以：被告基於參與犯罪組織之犯意，加入「Jay R
     Eda」所屬具有持續性、牟利性、結構性犯罪組織之詐欺集
    團，擔任人頭帳戶提供者兼提款車手之工作。因認被告所為
    ，亦涉犯組織犯罪防制條例第3 條第1項後段之參與犯罪組
    織罪嫌云云。
二、按犯罪事實應依證據認定之，無證據不得認定犯罪事實；不
    能證明被告犯罪或其行為不罰者，應諭知無罪之判決。刑事
    訴訟法第154 條第2 項、第301 條第1 項分別定有明文。次
    按事實之認定，應憑證據，如未能發現相當證據，或證據不
    足以證明，自不能以推測或擬制之方法，以為裁判基礎（最
    高法院40年度台上字第86號判決意旨參照）。而認定不利於
    被告之事實，須依積極證據，苟積極證據不足為不利於被告
    事實之認定時，即應為有利於被告之認定，更不必有何有利
    之證據（最高法院30年度上字第816 號判決意旨參照）。所
    謂認定犯罪事實之積極證據，雖不以直接證據為限，間接證
    據亦包括在內，然而無論直接或間接證據，其為訴訟上之證
    明，須於通常一般之人均不致有所懷疑，而得確信其為真實
    之程度者，始得據為有罪之認定，倘其證明尚未達到此一程
    度，而有合理之懷疑存在時，自不能以推測或擬制之方法，
    以為有罪裁判之基礎（最高法院76年度台上字第4986號判決
    要旨參照）。
三、經查：被告於警詢、偵訊及本院審理時均供稱僅與「Jay R 
    Eda」聯繫，並依「Jay R Eda」指示提供帳戶、領款、匯款
    （偵字第38075號卷第19頁、本院卷第124頁），是被告僅知
    悉與「Jay R Eda」共犯本案，尚難認有何參與犯罪組織之
    犯意。此外，本案卷內亦乏積極證據足認被告基於參與犯罪
    組織之犯意，參與3人以上所組成之有結構性組織。是依檢
    察官所舉之積極證據，尚未達於通常一般人均不致有所懷疑
    ，而得確信被告有公訴意旨所指參與犯罪組織犯行，致無從
    說服本院形成其有罪之心證，屬不能證明被告犯罪。公訴意
    旨此部分所指，容有未洽，本應為無罪之諭知，惟因公訴意
    旨認被告此部分犯行與前揭經起訴論罪科刑之犯行間，具有
    想像競合之之裁判上一罪關係，爰不另為無罪之諭知。
據上論斷，應依刑事訴訟法第299條第1項前段，洗錢防制法第14
條第1項，刑法第11條前段、第28條、第339條第1項、第55條、
第42條第3項前段、第38條之1第1項、第3項，刑法施行法第1條
之1第1項，判決如主文。
本案經檢察官乙○○提起公訴及移送併辦，檢察官戊○○、丙○○到庭
執行職務。
中　　華　　民　　國　　110 　年　　10　　月　　27　　日
                  刑事第十一庭　審判長  法　官  曹錫泓
                                        法　官  林依蓉
                                        法  官  蔡汎沂
以上正本證明與原本無異。
如不服本判決應於收受送達後20日內向本院提出上訴書狀，並應
敘述具體理由；其未敘述上訴之理由者，應於上訴期間屆滿後20
日內向本院補提理由書（均須按他造當事人之人數附繕本）「切
勿逕送上級法院」。
告訴人或被害人如不服判決，應備理由具狀向檢察官請求上訴，
上訴期間之計算，以檢察官收受判決正本之日起算。
                                        書記官  黃筠婷
中　　華　　民　　國　　110 　年　　10　　月　　27　　日
附表:
編號 提領時間 提領地點 提領金額（新臺幣） 1 109年11月5日下午5時36分14秒 臺中市○區○○路00巷0號（力行郵局） 6萬元 2 109年11月5日下午5時37分35秒  4萬元 3 109年11月6日下午6時15分44秒  6萬元 4 109年11月6日下午6時16分59秒  4萬元 
附錄論罪科刑法條
刑法第339條
意圖為自己或第三人不法之所有，以詐術使人將本人或第三人之
物交付者，處五年以下有期徒刑、拘役或科或併科五十萬元以下
罰金。
以前項方法得財產上不法之利益或使第三人得之者，亦同。
前二項之未遂犯罰之。
洗錢防制法第14條
有第二條各款所列洗錢行為者，處 7 年以下有期徒刑，併科新
臺幣 5 百萬元以下罰金。
前項之未遂犯罰之。
前二項情形，不得科以超過其特定犯罪所定最重本刑之刑。